臺灣臺中地方法院刑事判決             100年度易字第1364號
公  訴  人  臺灣臺中地方法院檢察署檢察官
被      告  張雅君
上列被告因詐欺案件，經檢察官提起公訴（100年度偵字第5732
、7467號）及移送併辦（100年度偵字第10210號），本院判決如
下：
    主    文
張雅君幫助意圖為自己不法之所有，以詐術使人將本人之物交付
，處有期徒刑陸月，如易科罰金，以新臺幣壹仟元折算壹日。
    犯罪事實
一、張雅君明知金融帳戶之提款卡及其密碼係供自己使用之重要
    理財工具，關係個人財產、信用之表徵，且可預見倘將金融
    帳戶之提款卡及其密碼交予他人使用，而未加以闡明正常用
    途，極易被利用為與財產有關之犯罪工具，竟仍不顧他人可
    能遭受財產上損害之危險，而基於縱若其金融帳戶被利用作
    為詐欺取財之工具，亦不違背其本意之幫助犯意，於民國99
    年12月16日【即張雅君於同日12時4分、同日12時6分，自其
    所有之第一商業銀行太平分行帳戶（帳號為00000000000號
    ，下稱前開第一銀行帳戶）內各提領新臺幣（下同）5000元
    、8000元後】迄同年月20日間之某時，在不詳地點，將其所
    有前開第一銀行帳戶及亦為其所有之臺灣中小企業銀行太平
    分行帳戶（帳號為00000000000000號，下稱前開中小企銀帳
    戶）之提款卡（含密碼）同時交付予真實姓名年籍不詳之成
    年人（下稱前開成年人）使用。前開成年男子取得前開第一
    銀行及前開中小企銀帳戶之提款卡（含密碼）後，旋即與真
    實姓名年籍不詳之二以上成年人所組成之詐欺取財集團，共
    同意圖為自己不法所有，基於詐欺取財之犯意聯絡，為附表
    （編號１至６）所示之詐欺取財行為，致使管利忠、張耀叡
    、王繹評、李承睿、林毓哲及范漢傑（下合稱管利忠等六人
    ）均陷於錯誤，依前開詐欺取財集團成員之指示而各將附表
    （編號１至６）所示之金錢轉帳存入前開第一銀行及前開中
    小企銀帳戶內，均受有財產上損害【各被害人遭詐騙過程及
    遭詐騙之金錢，詳如附表（被害人遭詐騙過程欄、本案遭詐
    騙金額欄）所示】。嗣經管利忠等六人均察覺有異，始知受
    騙並報警進而循線查悉上情。
二、案經嘉義縣警察局竹崎分局報請臺灣嘉義地方法院檢察署呈
    請臺灣高等法院檢察署、南投縣警察局草屯分局報請臺灣南
    投地方法院檢察署呈請臺灣高等法院臺中分院檢察署分別令
    轉臺灣臺中地方法院檢察署檢察官偵查起訴，暨臺中市政府
    警察局第三分局報請臺灣臺中地方法院檢察署檢察官移送併
    案審理。
    理    由
一、證據能力之說明：
  (一)按刑事訴訟法有關傳聞法則及例外之規定（第159條至第159
    條之5），如條文已明定得為證據者（如第159條之1第1項）
    ，或依規定原則上有證據能力（如第159條之1第2項、第159
    條之4等規定），但當事人未抗辯其有例外否定證據能力之
    情形者，即無庸就其如何具有證據能力而為說明（參見最高
    法院97年度臺上字第1069號判決，亦同此旨）。次按被告以
    外之人於審判外之陳述，雖不符前四條之規定，而經當事人
    於審判程序同意作為證據，法院審酌該言詞陳述或書面陳述
    作成時之情況，認為適當者，亦得為證據。當事人、代理人
    或辯護人於法院調查證據時，知有第159條第1項不得為證據
    之情形，而未於言詞辯論終結前聲明異議者，視為有前項之
    同意，刑事訴訟法第159條之5定有明文。查檢察官及被告張
    雅君對於本判決所引用之下列各項供述證據之證據能力，於
    本院準備程序時均表示無意見，且於法院調查證據時，知有
    刑事訴訟法第159條第1項不得為證據之情形，亦未於言詞辯
    論終結前聲明異議，茲審酌該等言詞陳述及書面作成時之情
    況，並無不宜作為證據之情事，依前開說明，均得作為證據
    。
  (二)次按除法律另有規定外，實施刑事訴訟程序之公務員因違背
    法定程序取得之證據，其有無證據能力之認定，應審酌人權
    保障及公共利益之均衡維護，刑事訴訟法第158條之4定有明
    文。惟本案所引用之非供述證據，並無證據證明係實施刑事
    訴訟程序之公務員違背法定程序所取得，自堪認均具有證據
    能力，附此敘明。
二、訊據被告固坦承前開第一銀行及前開中小企銀帳戶均為其所
    有，惟矢口否認有前揭幫助詐欺取財之不法犯行，辯稱：我
    習慣會將銀行的提款卡密碼寫在存摺的封面上，我於99年10
    月3日外出，在臺中市東區同時遺失其內置放有包括前開第
    一銀行帳戶、前開中小企銀帳戶在內等多個金融帳戶存摺、
    提款卡等物品之皮包一個，我於該皮包遺失的同日即有至派
    出所報遺失，因為我那段時間有受傷、行動不方便，我嗣後
    於99年12月25日，至第一商業銀行太平分行就前開第一銀行
    帳戶欲辦理掛失時，才知道該帳戶已被列為警示帳戶等語。
    經查：
  (一)被害人即證人管利忠等六人遭他人詐騙而均陷於錯誤進而各
    將前揭金錢存入前開第一銀行及前開中小企銀帳戶內等情【
    各被害人遭詐騙過程及遭詐騙之金錢，詳如附表（被害人遭
    詐騙過程欄、本案遭詐騙金額欄）所示】，為被告所不否認
    ，並據證人管利忠等六人均於警詢時證述明確。此外，並有
    前開第一銀行及前開中小企銀帳戶之開戶資料及其交易明細
    表、證人管利忠轉帳之第一銀行自動櫃員機交易明細表（見
    竹崎分局卷第9頁背面）、張耀叡轉帳之第一銀行自動櫃員
    機客戶交易明細表（見草屯分局卷第10頁）、王繹評轉帳之
    財團法人農漁會南區資訊中心自動付款機存戶交易明細表（
    見第三分局卷第25頁）、李承睿轉帳之遠東國際商業銀行自
    動櫃員機交易明細表（見第三分局卷第30頁）、林毓哲轉帳
    之存摺簿交易明細（見第三分局卷第36頁）、范漢傑轉帳之
    郵政自動櫃員機交易明細表（見第三分局卷第53頁）各1件
    附卷可證。且衡諸證人管利忠等六人均於密接之時間內遭前
    揭同一模式之詐騙過程，堪認係屬同一之詐欺取財集團即前
    開成年人等前開詐欺集團成員取得前開第一銀行及前開中小
    企銀帳戶之存摺、提款卡（含密碼）後，進而遂行對證人管
    利忠等六人之詐欺取財犯行。則被告所有之前開第一銀行及
    前開中小企銀帳戶，確係由前開成年人取得並供其所屬之前
    開詐欺取財集團成員作為實施詐欺取財犯行之用，足堪認定
    。
  (二)被告雖以前揭情詞置辯，並舉其於99年10月3日向臺中市警
    察局（現改制為臺中市政府警察局）第三分局東區分駐所報
    案遺失之受理案件登記表1紙為證（見100年度偵字第5732號
    偵查卷第10頁），然觀諸前開受理案件登記表之內容，可知
    被告當時僅係以玉山、三信、合庫及郵局等四個金融帳戶之
    存摺、提款卡遺失為由而向警報案，當時遺失之物品並無包
    括前開第一銀行帳戶及前開中小企銀帳戶之存摺或提款卡在
    內，且就此問題於偵查中經檢察官當庭質之被告，被告始再
    改稱其先前所說報案遺失之金融帳戶有包括前開第一銀行帳
    戶乙節，可能是記錯等語（見前開偵字第5732號偵查卷第8
    頁），前後供述反覆、情節歧異，所辯真實性已至有可疑，
    無從憑信。況被告於99年12月16日12時4分、同日12時6分，
    仍有在第一銀行太平分行設置之自動櫃員機接續提領5000
    元、8000元之事實，業據被告自承在卷（見100年度偵字第
    7467號偵查卷第7頁），並有第一商業銀行太平分行100年3
    月31日函附被告前揭在自動櫃員機提領款項之錄影光碟、交
    易明細表各1件及該錄影光碟翻拍之相片2張附卷可稽（見
    100年度偵字第573 2號偵查卷第15至17頁），由此益見被告
    以其於99年10月3日即遺失前開第一銀行帳戶及前開中小企
    銀帳戶之存摺、提款卡等語置辯，顯係事後圖卸己罪責之不
    實虛詞，委無可採。再者，依一般社會常情，欲使用提款卡
    領取款項者，須於自動櫃員機提款時輸入正確之密碼，方可
    順利領得款項，若非帳戶所有人同意、授權而告知密碼之情
    況，單純持有提款卡之人，欲隨機輸入號碼而領取款項之機
    會，不法之人任意輸入號碼而與正確之密碼相符者，機率微
    乎其微，又依常情而論，稍有社會歷練、經驗之人，均知該
    密碼應與其提款卡分別保存，或者將密碼牢記心中而不在任
    何物體上標示或載明密碼，以免徒增帳戶款項遭人持存摺併
    同輕易得知之密碼盜領款項，衡諸被告當時已係年紀逾40歲
    之成年人，且係高職畢業之智識程度，業據被告於警詢時陳
    明在卷（見警詢筆錄《受詢問人欄》），足見被告並非年幼
    無知或與社會隔絕而無常識之人，其亦詳悉金融帳戶之功能
    ，前揭社會經驗常情，自為被告所知稔，而金融存款帳戶又
    事關存戶個人財產權益之保障，其與存戶及提款卡結合，專
    有性自屬更高，若落入不明人士手中，極易被利用為取贓之
    犯罪工具，是一般人均有妥為保管以防止他人任意使用之認
    識，被告對於將前開第一銀行帳戶及前開中小企銀帳戶之提
    款卡及其密碼均置於一處，且將載明密碼於物體上使他人得
    以輕易知悉之狀態，於此情形倘落入不明人士手中，極易被
    利用為取贓之犯罪工具，實早已知之甚詳，顯見被告以其係
    將前開第一銀行帳戶及前開中小企銀帳戶之提款卡之密碼均
    書寫在存摺上而一起遺失等語置辯，至與常情相違，不足採
    信。
  (三)又詐欺取財集團成員為方便收取贓款，並躲避檢警之追緝，
    而以他人帳戶供作詐騙所得款項出入之帳戶，衡情，通常會
    先取得帳戶所有人之同意才使用，否則一旦帳戶所有人掛失
    ，被害人匯入之款項即遭凍結無法提領，帳戶所有人反可輕
    易辦理補發存摺、提款卡並變更密碼，將款項提領一空，詐
    欺取財集團成員自不可能冒此風險。倘前開第一銀行及前開
    中小企銀帳戶之提款卡及其密碼果真如被告所辯係屬遺失，
    則前開成年人等前開詐欺取財集團成員對於取得之此來源不
    明帳戶，於無從知悉帳戶所有人是否會辦理掛失或何時會辦
    理掛失之情形下，顯無甘冒帳戶所有人向銀行辦理掛失而無
    法提領或轉出被害人所匯款項之風險之可能。且被告於99年
    12月16日12時4分、同日12時6分自前開第一銀行帳戶提領50
    00元、8000元後之存款餘額僅110元、前開中小企銀帳戶於
    97年12月21日起之存款餘額僅72元乙節，此觀卷附該二帳戶
    之交易明細表甚明（見竹崎分局卷第17頁；第三分局卷第64
    、65頁），此情形與提供帳戶予詐欺取財集團使用之人，唯
    恐帳戶餘額遭詐欺取財集團提領，故所提供之帳戶或為新開
    立帳戶、或為甚少使用且帳戶餘額甚低之帳戶之行徑相符，
    顯見前開成年人等前開詐欺取財集團成員已確信被告於其等
    使用前開第一銀行及前開中小企銀帳戶期間，被告並不會辦
    理掛失。從而，前開第一銀行及前開中小企銀帳戶之提款卡
    及其密碼等資料，確係被告提供予前開成年人使用，實堪認
    定。
  (四)另金融帳戶為個人理財之工具，申請開設金融帳戶並無任何
    特殊之限制，一般民眾皆能自由申請開戶，並得同時在不同
    金融機構申請多數存款帳戶使用，乃眾所週知之事實。依一
    般人之社會生活經驗，倘係合法收入，本可自行向金融行庫
    開戶使用，而無向他人購買帳戶之必要。如他人不以自己名
    義申請開戶，而向他人收購金融機構帳戶使用，衡情，應係
    為免他人得知使用帳戶者之真實身分，故應能合理懷疑收購
    帳戶之人目的在於供犯罪所用。況近來新聞媒體，對於不肖
    犯罪集團常大量收購或使用他人存款帳戶後，再持以供作犯
    罪使用，藉此逃避檢警查緝之情事，亦多所報導；又一般人
    亦均有妥為保管及防止他人任意使用金融帳戶存摺、提款卡
    （含密碼）之認識，縱特殊情況偶須交付他人使用，亦必深
    入瞭解用途及合理性，始予提供，且該等專有物品如落入不
    明人士手中，而未加以闡明正常用途，極易被利用為與財產
    有關之犯罪工具，此乃依一般生活經驗即能體察之常識，而
    對於非有正當理由，竟徵求他人提供帳戶者，客觀上可預見
    其目的，係供為某筆資金之存入，後再行領出之用，且該筆
    資金之存入及提領過程係有意隱瞞或掩飾行為人之真實身分
    之用意，一般人本於一般認知能力均易於瞭解，並佐以前揭
    所述被告之年齡、智識程度而詳悉金融帳戶之功能等情以觀
    ，益見被告交付前開第一銀行及前開中小企銀帳戶之提款卡
    及其密碼予前開成年人時，其對於前開第一銀行及前開中小
    企銀帳戶可能被利用作為實行財產犯罪之工具乙事，應有所
    預見，且其對於前開成年人利用前開第一銀行及前開中小企
    銀帳戶向他人詐取財物，亦無違背其本意，被告主觀上具有
    幫助他人詐取財物之不確定故意，甚為明確。
  (五)再者，證人管利忠等六人經由電話而遭前開詐欺取財集團成
    員詐騙，均未直接與施用詐術者見面，亦未曾見過被告本人
    ，故本案並無積極證據證明被告與前開成年人等前開詐欺取
    財集團成員，有共同基於詐欺取財之犯意聯絡，亦無積極證
    據證明被告有參與前開詐欺取財構成要件之行為。被告既僅
    係以幫助之意思，參與詐欺取財罪構成要件以外之行為，自
    僅成立詐欺取財罪之幫助犯，並非共同正犯。
  (六)綜上所述，被告前開所辯，顯係事後卸責之詞，不足採信。
    是本案事證明確，被告前揭犯行，至堪認定。
三、論罪科刑：
  (一)按刑法上之幫助犯，係指以幫助之意思，對於正犯資以助力
    ，而未參與實施犯罪之行為者而言（最高法院49年臺上字第
    77號判例參照）。被告同時提供前開第一銀行及前開中小企
    銀帳戶供作前開成年人等前開詐欺取財集團成員遂行詐欺取
    財時之存款帳戶工具使用，其係以幫助他人犯罪之意思，參
    與實施犯罪構成要件以外之行為，為屬詐欺取財罪之幫助犯
    。是核被告所為，係犯刑法第339條第1項、第30條第1項前
    段之幫助詐欺取財罪。
  (二)前開成年人等前開詐欺取財集團成員所為之前開詐欺取財犯
    行，均各有犯意聯絡及行為分擔，固均各為共同正犯，惟幫
    助犯係從犯，從屬正犯而成立，刑法上既無「共同幫助」之
    情，則被告所為之前揭幫助詐欺取財犯行，當亦無「幫助共
    同」之可言（司法院廳刑一字第一一○四號函亦同此見解
    ），附此敘明。
  (三)被告以一同時交付前開第一銀行及前開中小企銀帳戶予前開
    成年人之幫助行為，幫助前開成年人等所屬之前開詐欺取財
    集團成員遂行詐騙被害人管利忠等六人之詐欺取財犯行觸犯
    幫助詐欺取財罪，均為想像競合犯，應依刑法第55條前段之
    規定，從一重論以一幫助詐欺取財罪。又公訴意旨雖僅論及
    被害人管利忠、張耀叡前揭遭詐欺取財之事實，然前開未經
    起訴之被害人王繹評、李承睿、林毓哲及范漢傑遭詐騙部分
    （即移送併辦部分），核與前開詐欺取財集團成員詐騙管利
    忠、張耀叡之犯行有想像競合犯之裁判上一罪關係，基於審
    判不可分之原則，為起訴效力所及，本院自應併予審理，附
    此敘明。
  (四)被告係幫助他人犯詐欺取財罪，為從犯，本院衡其犯罪情節
    較正犯為輕，爰依刑法第30條第2項之規定，按正犯之刑減
    輕之。
  (五)審酌被告前曾因竊盜案件經法院判處罪刑確定之刑事前科素
    行，有臺灣高等法院被告前案紀錄表附卷可按，其同時交付
    前開第一銀行帳戶及前開中小企銀帳戶之提款卡及其密碼供
    他人非法使用，致被害人管利忠等六人遭詐騙而受有財產上
    損害，實值非難，且影響社會經濟秩序，益添查緝之困難，
    行為殊不足取，再兼衡酌被告犯後迄今仍未與被害人管利忠
    等六人達成和解並賠償損害，未見有悔意具體表現之態度，
    及其本身並未實際參與本案詐欺取財之犯行、可非難性較小
    ，被害人管利忠等六人合計遭詐騙之金錢非寡等一切情狀，
    量處如主文所示之刑，並諭知易科罰金之折算標準，以示懲
    儆。
據上論斷，應依刑事訴訟法第299條第1項前段，刑法第30條第1
項前段、第2項、第339條第1項、第55條前段、第41條第1項前段
，刑法施行法第1條之1第1項、第2項前段，判決如主文。
中    華    民    國   100    年    7    月    13     日
                  刑事第十四庭  審判長法  官  林美玲
                                      法  官  黃裕仁
                                      法  官  何世全
以上正本證明與原本無異。
如不服本判決，應於收受送達後10日內向本院提出上訴書狀，並
應敘述具體理由；其未敘述上訴理由者，應於上訴期間屆滿後20
日內向本院補提理由書（均須按他造當事人之人數附繕本）「切
勿逕送上級法院」。
                                      書記官  陳建分
中    華    民    國   100    年    7    月    13     日
附表：
┌─┬───┬──────────────┬─────┬───────────┐
│編│被害人│ 被害人遭詐騙過程（即本案之 │本案遭詐騙│    備          註    │
│號│      │ 犯罪事實）                 │金額（新臺│                      │
│  │      │                            │幣）      │                      │
├─┼───┼──────────────┼─────┼───────────┤
│１│管利忠│前開詐欺取財集團成員於民國99│6萬8000元 │管利忠遭前開詐欺取財集│
│  │      │年12月20日19時30分許，撥打電│          │團成員詐騙而另將2萬998│
│  │      │話向管利忠佯稱係PC HOME之網 │          │0元、10萬元係分別轉帳 │
│  │      │路店家之客服人員，因管利忠將│          │存入與張雅君無涉之由許│
│  │      │付款方式誤設定為分期付款，管│          │庭維所開立之京城商業銀│
│  │      │利忠遂依前開詐欺取財集團成員│          │行梅山分行帳戶（帳號為│
│  │      │指示，於同日21時1分許，將6萬│          │000-000000000000號）、│
│  │      │8000元轉帳存入前開第一銀行帳│          │彰化商業銀行大林分行帳│
│  │      │戶內。                      │          │戶（帳號為0000-00-0000│
│  │      │                            │          │9-300號）部分，另案經 │
│  │      │                            │          │檢察官偵辦。          │
├─┼───┼──────────────┼─────┼───────────┤
│２│張耀叡│前開詐欺取財集團成員於99年12│10萬元    │張耀叡遭前開詐欺取財集│
│  │      │月21日18時30分許，撥打電話向│          │團成員詐騙而另將2萬910│
│  │      │張耀叡佯稱係網路拍賣交易之賣│          │0元轉帳存入與張雅君無 │
│  │      │家，因張耀叡將購買商品付款方│          │涉之由林恒霆所開立之中│
│  │      │式誤載為分期付款，張耀叡遂依│          │華郵政草屯郵局帳戶（帳│
│  │      │前開詐欺取財集團成員指示，於│          │號為0000000-0000000號 │
│  │      │同日20時10分許，將10萬元轉帳│          │）部分，另案經檢察官偵│
│  │      │存入前開第一銀行帳戶內。    │          │辦。                  │
├─┼───┼──────────────┼─────┼───────────┤
│３│王繹評│前開詐欺取財集團成員於99年12│9723元    │                      │
│  │      │月20日20時40分許，撥打電話向│          │                      │
│  │      │王繹評佯稱係網路拍賣交易之賣│          │                      │
│  │      │家，因王繹評購買商品付款方式│          │                      │
│  │      │誤載為分期付款，王繹評遂依前│          │                      │
│  │      │開詐欺取財集團成員指示，於同│          │                      │
│  │      │日21時50分許，將9723元轉帳存│          │                      │
│  │      │入前開中小企銀帳戶內。      │          │                      │
│  │      │                            │          │                      │
│  │      │                            │          │                      │
│  │      │                            │          │                      │
├─┼───┼──────────────┼─────┼───────────┤
│４│李承睿│前開詐欺取財集團成員於99年12│6987元    │                      │
│  │      │月20日21時16分許，撥打電話向│          │                      │
│  │      │李承睿佯稱係奇摩購物之賣家，│          │                      │
│  │      │因購買商品付款方式誤載為分期│          │                      │
│  │      │付款，李承睿遂依前開詐欺取財│          │                      │
│  │      │集團成員指示，於同日21時50分│          │                      │
│  │      │許，將6987元轉帳存入前開中小│          │                      │
│  │      │企銀帳戶內。                │          │                      │
│  │      │                            │          │                      │
├─┼───┼──────────────┼─────┼───────────┤
│５│林毓哲│前開詐欺取財集團成員於99年12│2萬9980元 │林毓哲遭前開詐欺取財集│
│  │      │月20日21時43分許，撥打電話向│          │團成員詐騙而另將10萬元│
│  │      │林毓哲佯稱係PC HOME之業者家 │          │、10萬元接續二次轉帳存│
│  │      │，因其業務將付款方式誤設定為│          │入與張雅君無涉之由陳金│
│  │      │分期付款，林毓哲遂依前開詐欺│          │益所開立之彰化銀行北桃│
│  │      │取財集團成員指示，於同日某時│          │園分行帳戶（帳號為9290│
│  │      │，將2萬9980元轉帳存入前開中 │          │-00-00000-000號）及另 │
│  │      │小企銀帳戶內。              │          │將2萬4764元轉帳存入與 │
│  │      │                            │          │張雅君無涉之由林靜芳所│
│  │      │                            │          │開立之華南銀行楠梓分行│
│  │      │                            │          │帳號（000000000000號）│
│  │      │                            │          │部分，另案經檢察官偵辦│
│  │      │                            │          │。                    │
├─┼───┼──────────────┼─────┼───────────┤
│６│范漢傑│前開詐欺取財集團成員於99年12│2萬9989元 │范漢傑遭前開詐欺取財集│
│  │      │月20日20時1分許，撥打電話向 │          │團成員詐騙而另將8萬900│
│  │      │范漢傑佯稱係網路拍賣交易之賣│          │0元轉帳存入與張雅君無 │
│  │      │家，因送貨人員將付款方式誤載│          │涉之由尹繼先所開立之第│
│  │      │為分期付款，范漢傑遂依前開詐│          │一商業銀行士林分行帳戶│
│  │      │欺取財集團成員指示，於同日21│          │（帳號為000-0000000000│
│  │      │時19分許，將2萬9989元轉帳存 │          │1號）部分，另案經檢察 │
│  │      │入前開中小企銀帳戶內。      │          │官偵辦。              │
└─┴───┴──────────────┴─────┴───────────┘
附錄論罪科刑法條：
中華民國刑法第339條第1項
意圖為自己或第三人不法之所有，以詐術使人將本人或第三人之
物交付者，處5年以下有期徒刑、拘役或科或併科1千元以下罰金
。